臺灣高等法院臺中分院刑事判決　　　　　　　　　　九十四年度上易字第二一五號
　　上　訴　人
　　即　被　告　乙○○
右上訴人因違反著作權法案件，不服臺灣台中地方法院九十三年度易字第一九四五號
中華民國九十三年十一月二十五日第一審判決（起訴案號：臺灣台中地方法院檢察署
九十三年度偵字第三九四六號），提起上訴，本院判決如左：
      主  文
原判決撤銷。
乙○○連續意圖營利，以移轉所有權之方法，散布重製光碟而侵害他人之著作財產權
，處拘役伍拾日，如易科罰金，以參佰元折算壹日。扣案之盜版非常報導光碟第五集
拾片、第六集玖片、第七集拾玖片、第八集拾玖片，合計伍拾柒片及義賣登錄表九紙
，均沒收。
      事  實
一、乙○○為海洋之聲廣播電臺（下稱海洋之聲電臺）管理委員、執行長兼電臺新聞
    評論節目主持人，基於意圖營利之概括犯意，明知「非常報導光碟第五、六、七
    、八集」（下稱「系爭非常報導光碟」）係丙○○為負責人之必勝傳播有限公司
    （下稱必勝公司）所享有著作財產權之視聽著作，仍在未經必勝公司同意、授權
    之情形下，自真實姓名年籍均不詳之海洋之聲電臺聽友計十餘人處，無償取得為
    真實姓名年籍均不詳之人所擅自重製「系爭非常報導光碟」之盜版光碟片後，自
    民國九十二年十二月間某日起，至九十三年二月十六日十三時二十分許即後述為
    警查獲時止，由乙○○以義賣名義透過廣播向聽眾宣傳得至海洋之聲電臺索取「
    系爭非常報導光碟」之方式，在位於臺中市○○路○段九五五號十四樓之二即海
    洋之聲電臺中不特定人得出入之會客室，連續將合計一百片之「系爭非常報導光
    碟」盜版光碟片，以移轉所有權之方法散布於海洋之聲電臺聽眾等不特定人及必
    勝公司職員丁○○，並將義賣所得作為經營海洋之聲電臺之管銷費用以營利，其
    中十五片實際上並取得每片新臺幣（下同）一百元之利益，而侵害必勝公司就「
    系爭非常報導光碟」之著作財產權。其間必勝公司職員丁○○並於九十三年二月
    十五日十五時許，至上開海洋之聲電臺會客室，先以一百元之價錢索得「系爭非
    常報導光碟」中第六集盜版光碟片一片，再於同年月十六日十三時二十分許，以
    二百元價錢索得「系爭非常報導光碟」中第七、八集盜版光碟片各一片後，而以
    「戴治民」之假名在義賣登錄表上簽名之際，必勝公司負責人丙○○會同警方同
    時至上開海洋之聲廣播電臺會客室，並當場扣得「系爭非常報導光碟」中第五集
    十片、第六集九片、第七集十九片、第八集十九片，合計五十七片之盜版光碟片
    及義賣登錄表九紙。
二、案經丙○○訴由臺中市警察局報請臺灣臺中地方法院檢察署檢察官偵查起訴。
      理  由
一、訊據被告乙○○固坦承其未經必勝公司同意、授權，有以自由樂捐名義透過廣播
    向聽眾宣傳得至海洋之聲電臺索取「系爭非常報導光碟」，並在前開海洋之聲電
    臺之會客室有提供「系爭非常報導光碟」盜版光碟片供聽眾索取之情事，惟矢口
    否認有違反著作權法第九十一條之一第三項之不法犯行，辯稱：I海洋之聲電台
    提倡愛國家、愛鄉土、宏揚環境保護、熱愛本土意識、啟迪新知之公益性電台，
    非一般營業性質之電台，其經費來源係一般認同上開理念之捐款，電台本身並無
    營利行為，與一般商業電台並不相同。II社會大眾亦有提供不定期、少量相關文
    書、文宣予電台，供不特定人索取、交換，有需求之聽友到電台後，除索取上開
    文宣外，亦會利用機會提供一百元至一千元不等之小額捐款，並非藉該文宣或著
    作營利，電台對上開文宣，基於言論自由之理念亦未加以審查。III本件光碟任何
    人均可自由索取，並非支付一百元始可取得，且該光碟之正版片於市面上之售價
    為五十元，益見聽友確實係因認同電台之理念而提供小額捐款，兩者並無對價關
    係云云。
二、本院查：
  (一)「系爭非常報導光碟」乃必勝公司所享有著作財產權之視聽著作，經警於前開時
    、地扣得之「系爭非常報導光碟」中第五集十片、第六集九片、第七集十九片、
    第八集十九片，合計五十七片，均屬未經必勝公司同意、授權而重製之盜版光碟
    片；又被告未經必勝公司同意、授權有將「系爭非常報導光碟」盜版光碟片所有
    權移轉於聽眾等不特定人之行為等情，業據告訴人丙○○於本院審理時證述甚詳
    ，且經證人丁○○於偵查、原審及本院審理時結證明確，復為被告供明在卷，並
    有前開五十七片盜版非常報導光碟片扣案及扣押物品目錄表、查獲現場照片六幀
    、臺北市政府營利事業登記證影本二紙在卷可按。
  (二)被告自承其於九十二年十二月前迄案發時均為海洋之聲電臺管理委員、執行長兼
    電臺中新聞評論節目主持人，其有以自由樂捐名義透過廣播向聽眾宣傳得至海洋
    之聲電臺索取「系爭非常報導光碟」乙節，核與同為海洋之聲電臺管理委員之證
    人馬榮慶於原審審理時結證情節相符，並有海洋之聲節目表二紙在卷可按。而觀
    諸卷附扣案「系爭非常報導光碟」盜版光碟片、合法之「系爭非常報導光碟」相
    片一幀，可知二者外觀差異顯著，衡情一般人實無誤認之可能，參酌：I被告於
    偵查中供承：「（問：你有經過他或他的公司「即指丙○○或必勝公司」授權？
    ）沒有」「（問：你自己有買過必勝公司之光碟？）答：沒有」「（問：你知否
    義工ＣＯＰＹ來的？）答：他們送過來，應是他們ＣＯＰＹ的或買的」「（問：
    你的贈品就如同照片所示？）答：是。就是光碟空白片上頭加注五、六等字）等
    語（見偵查卷第四一頁），並於原審審理時供承：「（問：系爭光碟片來源為何
    ？）答：這都是全部聽友免費捐贈的，我經手大約有十幾個聽友的捐贈，我經手
    的大約有一、二百張」等語（見原審卷第五七頁），則被告自一般聽友處無償取
    得「系爭非常報導光碟」之盜版光碟片，且在「系爭非常報導光碟」盜版光碟片
    與合法光碟片間二者外觀者差異顯著之情形下，倘謂被告並非明知其無償取得者
    即係「系爭非常報導光碟」盜版光碟片，至與常情相違，已無可採。II案發時處
    理海洋之聲電臺記帳工作之義工即證人蔡信媛於警詢時證述：「（問：你是否知
    道電臺內所義賣非常報導光碟是盜版貨？）答：我知道義賣之非常報導光碟是盜
    版貨」等語（見偵查卷第二○頁）。III案發時為海洋之聲電臺義工之證人林建良
    於原審審理時結證：「（問：是否知道非常報導光碟第五、六、七、八集的光碟
    是盜版？）答：應該是有人ＣＯＰＹ，因為其上無明顯的商標」等語（見原審卷
    第四八、四九頁）。則在海洋之聲電臺之一般義工均已知悉所收受者乃屬「系爭
    非常報導光碟」盜版光碟片之情形下，益見身為海洋之聲電臺管理委員、執行長
    之被告，確係明知所收受者係屬「系爭非常報導光碟」盜版光碟片，甚為明確。
  (三)必勝公司職員丁○○於九十三年二月十六日十三時二十分許即案發時，在前開海
    洋之聲電臺會客室內，有以二百元價錢索得「系爭非常報導光碟」中第七、八集
    盜版光碟片各一片，並以「戴治民」之假名在義賣登錄表上簽名等情，有義賣登
    錄表在卷可按，並經證人丁○○於原審及本院審理時結證明確。從而，被告係明
    知自真實姓名年籍均不詳之海洋之聲電臺聽友計十餘人處，無償取得為真實姓名
    年籍均不詳之人所擅自重製「系爭非常報導光碟」，係屬盜版光碟片，而以義賣
    、自由樂捐名義透過廣播向不特定之聽眾宣傳得至海洋之聲電臺索取「系爭非常
    報導光碟」等事實，應堪認定。
  (四)綜合：I被告於警詢時自承：「（問：臺中市○○路○段九五五號十四樓之二即
    海洋之聲電臺中不特定人得出入之公共場所？）答：海洋之聲電臺除了播音室及
    辦公室外，其他會客室及客廳皆為公共場所。」等語（見偵查卷第十三頁），並
    於原審審理時供承：「（問：從何時開始有贈送光碟及接受捐款？）答：大約九
    十二年十二月份的時候開始」「（問：從九十二年十二月期間，總共發送多少張
    光碟？）答：大約幾百片，但是正確數量不清楚」等語（見原審卷第五七頁）。
    II證人林建良於原審審理時結證：「（問：總共送出幾片光碟？）答：應該不止
    一百片，正確數量我不清楚」等語（見原審卷第五一頁）。(4)證人丁○○於案發
    時，在前開海洋之聲電臺會客室有索得「系爭非常報導光碟」中第七、八集盜版
    光碟片各一片，已見前述等情，足認被告自九十二年十二月間某日起至案發時止
    ，確有在前開海洋之聲電臺不特定人得出入之會客室，以移轉所有權方式散布「
    系爭非常報導光碟」盜版光碟片，而侵害必勝公司之著作財產權。其中散布數量
    雖因被告及證人林建良記憶不清而無法具體指明，惟綜核被告及證人林建良前開
    所陳，被告以移轉所有權方法散布「系爭非常報導光碟」盜版光碟片之數量至少
    有一百片，亦可認定。
  (五)至被告是否確有營利意圖部分，查：I依被告於本院提出之答辯狀所載，其所任
    職之海洋之聲電台為提倡愛國家、愛鄉土、宏揚環境保護、熱愛本土意識、啟迪
    新知之公益性電台，其經費來源係一般認同上開理念之捐款。而社會大眾有提供
    不定期、少量相關文書、文宣予電台，供不特定人索取、交換，有需求之聽友到
    電台後，除索取上開文宣外，亦會利用機會提供一百元至一千元不等之小額捐款
    等語。被告於原審審理時亦自承聽友拿「系爭非常報導光碟」盜版光碟片而有捐
    款，聽友樂捐的款項，是支付海洋之聲電臺管銷費用及電費等語，核與證人馬榮
    慶於原審審理時所證：海洋之聲電臺都是靠聽友認同理念的來捐款，捐款是為了
    要維持海洋之聲電臺的長期經營；決定要以「系爭非常報導光碟」盜版光碟片樂
    捐的事情，是被告提議後，由海洋之聲電臺管理委員會決定後交由被告（執行長
    ）執行等情相符。II證人蔡信媛於偵查中證稱：「（問：有多少人向你索取盜版
    光碟片？）答：那是他們 (指聽友）自由樂捐給電臺，有的有，有的沒有，金額
    都是一百、二百元不等」等語（見偵查卷第五九頁）；III證人林建良於原審審理
    時結證：「（問：當時向你們索取非常報導光碟第五、六、七、八集光碟片的聽
    眾，是否有人捐獻？）答：有，有捐十元、一佰元、二百元、差不多如此」「（
    問：是否每個人來索取都會樂捐？比例為何？）答：不是，樂捐的比例大約有二
    成或是一成五，大部分都是免費來索取的」等語（見原審卷第五０頁）。Ⅳ證人
    丁○○除於案發時，在前開海洋之聲電臺會客室有索得「系爭非常報導光碟」中
    第七、八集盜版光碟片各一片外，並於案發前一日即九十三年二月十五日十五時
    許，亦有在前開海洋之聲電臺會客室，先以一百元之價錢索得「系爭非常報導光
    碟」中第六集盜版光碟一片，並證稱：電台現場工讀生告訴伊，大部分索取文宣
    品或光碟之人均有捐款，同時要登記，伊因此為小額捐款並在義賣登記簿上簽名
    等情，業據證人丁○○於原審及本院審理時結證明確。按意圖營利就其文字意義
    言，並不限於謀取私人利益，綜合上情，縱令被告之動機係為電台籌措經費，以
    從事彼等所認知理念之宣揚工作，然其以無償取得之盜版光碟，在預期可獲相當
    比例索取該光碟人，以「捐款」或「義賣」等名義，為金錢之支付，應認有營利
    意圖。至於取得財產上利益之價格，證人蔡信媛、林建良所述雖稍有不同，惟綜
    參其等二人證述內容及丁○○係以每片一百元而索得「系爭非常報導光碟」盜版
    光碟片等情以觀，則被告以移轉所有權方法散布之一百片「系爭非常報導光碟」
    盜版光碟片，其中十五片實際上係取得每片新臺幣（下同）一百元之財產上利益
    ，實堪認定。
  (六)綜上所述，本案事證明確，被告犯行至堪認定，應依法論科。
三、按著作權法業於九十三年八月二十四日修正通過，於同年九月一日以華總一義字
    第○九三○○一五八五九一號總統令修正公布施行，並於同年月三日生效。修正
    前之著作權法（即九十二年七月九日修正公布之著作權法）第九十一條之一第一
    項規定：「意圖營利而以移轉所有權之方法散布著作原件或其重製物而侵害他人
    之著作財產權者，處三年以下有期徒刑、拘役，或科或併科新台幣七十五萬元以
    下罰金。」，同條第三項規定：「犯第一項之罪，其重製物為光碟者，處三年以
    下有期徒刑、拘役，或併科新台幣一百五十萬元以下罰金。」；現行著作權法則
    修正列為同條第二項：「明知係侵害著作財產權之重製物而散布或意圖散布而公
    開陳列或持有者，處三年以下有期徒刑，得併科新臺幣七萬元以上七十五萬元以
    下罰金。」，同條第三項：「犯前項之罪，其重製物為光碟者，處六月以上三年
    以下有期徒刑，得併科新臺幣二十萬元以上二百萬元以下罰金。」，經綜其全部
    結果比較新舊法之規定，可知二者於第三項中對重製物為光碟時所規定之最重本
    刑雖均為有期徒刑三年，但九十三年九月一日修正之著作權法第九十一條之一第
    三項亦將自由刑之下限由拘役提高至有期徒刑六月，且將併科罰金部分由「一百
    五十萬元以下」提高為「二十萬元以上二百萬元」以下，現行著作權法對被告顯
    較為不利，應以行為時即修正前著作權法較有利於被告，依刑法第二條第一項但
    書之規定，應適用最有利於被告之舊法即修正前之著作權法。是核被告乙○○所
    為，係違反修正前著作權法第九十一條之一第三項之意圖營利而以移轉所有權之
    方法散布著作之重製物光碟而侵害他人之著作財產權罪。又，「九十二年七月九
    日修正公布前著作權法第八十七條第二款規定，明知為侵害著作權或製版權之物
    而散布或意圖散布而陳列或持有或意圖營利而交付者，視為侵害著作權或製版權
    ，應依同法第九十三條第三款之規定論處。此項規定，乃擬制之立法體例，屬補
    充規定；倘其行為同時構成同法第九十一條或第九十二條之罪者，即應論以該主
    要規定之罪，無再適用補充條款之餘地」（最高法院九十二年度臺上字第六四二
    八號判決意旨參照）。參諸前開判決意旨，被告意圖營利而以移轉所有權之方法
    散布「系爭非常報導光碟」盜版光碟重製物，其明知為侵害著作權之物而以移轉
    所有權之方式散布之犯行（即指修正前著作權法第八十七條第六款前段之規定）
    ，應為其意圖營利而以移轉所有權之方法散布盜版光碟重製物行為所吸收，不另
    論以修正前著作權法第九十三條第一項第二款之罪。被告先後多次以移轉所有權
    之方法散布「系爭非常報導光碟」盜版光碟片之行為，時間緊接，方法相同，觸
    犯構成要件相同之罪，顯係基於概括之犯意為之，為連續犯，應以一罪論，並加
    重其刑。
四、原審予以論罪科刑固非無見，惟原判決在未有積極證據證明，未實際執行業務之
    海洋之聲廣播電台管理委員張啟中、楊緒東、陳松茂、廖朝煌、陳有川等人，就
    該電台所散佈之光碟片均係盜版片有確切認識之情形下，僅憑證人馬慶榮於原審
    之證述，而就上開未經檢察官起訴之張啟中等人認定為共同正犯尚有未洽，被告
    上訴意旨否認犯罪固不足取，惟原判決既有上開可議之處即屬無可維持，應予撤
    銷改判。爰審酌被告枉顧「系爭非常報導光碟」係屬他人之智慧結晶，而非法散
    布盜版光碟，無視政府大力宣導尊重他人智慧財產權之法令，攫取著作財產權人
    應得之利益，除已對該著作權人之權益造成損害、擾亂市場秩序外，顯亦影響我
    國致力保護智慧財產權之國際名譽，有損我國之國際形象，惟告訴人於本院審理
    時，對被告非圖個人私利之解釋，表示能予認同，惟兼衡及被告犯罪之動機、目
    的單純、犯罪手段平和等一切情狀，量處如主文所示之刑，並諭知易科罰金之折
    算標準。另扣案之盜版非常報導光碟第五集十片、第六集九片、第七集十九片、
    第八集十九片，合計五十七片及義賣登錄表九紙，均係被告犯本案修正前著作權
    法第九十一條之一第三項之罪所用之物，已經本院審認詳確如前述，爰依著作權
    法第九十八條但書之規定，宣告沒收。
五、據上論斷，應依刑事訴訟法第三百六十九條第一項前段、第三百六十四條、第二
    百九十九條第一項前段，修正前著作權法第九十一條之一第三項、第九十八條但
    書，刑法第十一條、第二條第一項但書、第五十六條、第四十一條第一項前段，
    罰金罰鍰提高標準條例第二條，判決如主文。
本案經檢察官甲○○到庭執行職務
中      華      民      國    九十四     年    四       月    二十      日
                                    臺灣高等法院臺中分院刑事第四庭
                                         審判長法  官  洪  耀  宗
                                               法  官  江  德  千
                                               法  官  劉  登  俊
右正本證明與原本無異。
不得上訴。
                                               書記官  鄧  智  惠
中      華      民      國      九十四   年      四       月   二十一   日
                                                                        Ｒ
